【裁判字號】    94,訴,237
【裁判日期】    950301
【裁判案由】    租佃爭議
【裁判全文】
臺灣花蓮地方法院民事判決               94年度訴字第237號
    原      告  甲○○
    被      告  乙○○
    訴訟代理人  丙○○
上列當事人間租佃爭議事件，本院於民國95年2月17日言詞辯論
終結，判決如下：
    主    文
原告之訴駁回。
訴訟費用由原告負擔。
    事實及理由
甲、程序方面：按出租人與承租人間因耕地租佃發生爭議時，應
    由當地鄉（鎮、市、區）公所耕地租佃委員會調解；調解不
    成立者，應由直轄市或縣（市）政府耕地租佃委員會調處；
    不服調處者，由直轄市或縣（市）政府耕地租佃委員會移送
    該管司法機關，司法機關應即迅予處理，並免收裁判費用。
    前項爭議案件非經調解、調處，不得起訴；經調解、調處成
    立者，由直轄市或縣（市）政府耕地租佃委員會給予書面證
    明，耕地三七五減租條例第26條定有明文。查本租佃爭議事
    本租佃爭議事件，業經調解不成立，因原告不服調處，並由
    花蓮縣政府耕地租佃委員會移送本院處理，合於上開規定，
    合先敘明。
乙、實體方面：
一、原告主張：我向被告承租花蓮縣玉里鎮○○○段41-1地號三
    七五租約耕地（下稱系爭耕地），租期自民國86年1月1日起
    至91年12月31日止，雖然有積欠90、91年度的租金至今，但
    系爭耕地自祖父輩耕作至今，若被收回對本人經濟來源及名
    譽將造成極大傷害，我願意繳納地租，希望能繼續承租，且
    我在91年後半期有想要付租金，但被告的代理人丙○○拒收
    租金，92年3月13日我也有到被告家中付款，被被告拒絕，
    被告希望我能購買土地等語。並聲明：請求確認兩造間就花
    蓮縣玉里鎮○○○段41-1地號土地之三七五租約存在。
二、被告則以：系爭租賃契約已因原告積欠90、91兩年度之租金
    ，積欠地租達兩年之總額，經被告依照耕地三七五減租條例
    第17條第1項第3款之規定，於92年1月8日、同年月10日兩次
    發函表示因原告積欠兩年地租，期滿不續約，終止租約，故
    系爭契約應該於91年12月31日期滿而消滅，並經終止等語。
    並聲明請求駁回原告之訴。
三、原告對於其迄今積欠90、91年度之租金及租賃契約期間原應
    至91年12月31日屆滿，並收到被告於92年1月8日、10日表示
    因原告積欠兩年租金，不願續租之信函等事實均為自認，並
    有原告所提出之租金繳納表（紀錄繳至89年度為止，89年度
    之租金係遲至90年7月16日繳納）、被告所提出之函文兩份
    為證，堪信為真實。兩造同意本件爭點在於，原告是否有積
    欠租金兩年之事實？被告主張租期屆滿消滅，租約已終止是
    否有理由？
四、耕地租約於租期屆滿時，除出租人依本條例收回自耕外，如
    承租人願繼續承租者，應續定租約，耕地三七五減租條例第
    20條定有明文；又耕地租約在租佃期限未屆滿前，非有左列
    情形之一不得終止：一、承租人死亡而無繼承人時。二、承
    租人放棄耕作權時。三、地租積欠達兩年之總額時。四、非
    因不可抗力繼續一年不為耕作時。五、經依法編定或變更為
    非耕地使用時，同條例第17條第1項亦定有明文。是依照上
    開條例第17條第1項第3款之反面解釋，若承租人積欠地租達
    兩年之總額時，出租人得終止耕地租約，而出租人既得合法
    終止租約，解釋上應認為承租人有積欠地租達兩年總額之情
    形時，在租期屆滿時，出租人亦得拒絕續租，使租約屆期消
    滅，而達到與終止租約之相同效果，而無強令出租人先與有
    意願繼續承租之承租人先續約之後，再另行為終止契約意思
    表示之必要。
五、查：原告既自認於租賃期間屆滿前，業已積欠系爭耕地租金
    達兩年總額，且租賃期間於91年12月31日屆滿後，旋即收到
    被告92年1月8日、10日表明因原告有上開終止租約之事由，
    而拒絕續租函文之事實，則被告主張系爭租約因未續租，已
    於91年12月31日因期滿而消滅，堪信為真實。至原告於契約
    終止前之91年後半期有繳納租金，惟為被告拒絕之事實，為
    被告所否認，原告復未能舉證證明之，況依照耕地三七五減
    租條例第10條之規定：「依照本條例及租約規定繳付之地租
    ，出租人無正當理由拒絕收受時，承租人得憑村里長及農會
    證明，送請鄉（鎮、市、區）公所代收，限出租人於十日內
    領取，逾期得由鄉（鎮、市、區）公所斟酌情形，照當地當
    時市價標售保管，其效力與提存同。」原告自承並未將租金
    送請玉里鎮公所代收，有花蓮縣政府耕地租佃委員會第二次
    調處筆錄及證據一份在卷可證，是尚難認為原告有繳納租金
    之事實。另原告主張，其於92年3月13日至被告家中繳納租
    金為被告拒絕云云，因斯時契約業經期滿消滅，被告並無收
    受租金之權利，原告主張縱使為真，對兩造租約已消滅之效
    力亦不生影響。綜上，系爭定有期限之租約既已於91年12月
    31日期滿因未續約而消滅，原告主張系爭契約仍存在，請求
    判決予以確認，為無理由，應予駁回。
六、本件事證已臻明確，兩造其餘主張、陳述及所提之證據暨攻
    擊防禦方法，核與本件判決之基礎不生影響，爰不一一詳予
    論述，併此敘明。
據上論結：本件原告之訴為無理由，依民事訴訟法第78條，判決
如主文。
中    華    民    國    95    年    3     月    1     日
                  民事庭法  官    蕭一弘
上為正本係照原本作成。
如對本判決上訴，須於判決送達後廿日內向本院提出上訴狀。
中    華    民    國    95    年    3     月    1     日
                    法院書記官    詹益盛


司法院資訊處製作；財團法人民間司法改革基金會備份。
